【裁判字號】    90,自,34
【裁判日期】    901012
【裁判案由】    誣告
【裁判全文】
臺灣雲林地方法院刑事判決                              九十年度自字第三四號
    自  訴  人  丙○○
    被      告  乙○○
    選任辯護人  蕭敦仁
右列被告因誣告案件，經自訴人提起自訴，本院判決如左：
    主  文
乙○○無罪。
    理  由
一、自訴意旨略以：被告乙○○與自訴人丙○○原為夫妻關係，於民國八十八年初因
    生嫌隙協議離婚，詎被告於離婚後因心生怨懟，欲使自訴人受刑事處分，竟捏詞
    誣告自訴人「於八十八年一月十九日，在雲林縣二崙鄉油車村山仔門九之三號被
    告住處，自被告皮包內竊取被告所經營之錩環吊車工程有限公司（下稱錩環公司
    ）印章及被告所有之私章，並盜用上開印章，偽造錩環公司簽發發票日為八十八
    年一月十九日，票據號碼為ＣＨＮＯ．０７９９５６號，面額新台幣（下同）八
    百萬元之本票一紙，另於八十八年六月八日零時二十分許，意圖為自己不法之所
    有，在上揭被告住處，以強暴之手段，強取被告所有之行動電話一具、錄影機一
    台、畫面分配器一台，得手後即逃離被告住處」，而對自訴人提起竊盜、偽造有
    價證券、強盜等告訴，嗣前揭案件因自訴人罪嫌不足，經檢察官為不起訴處分確
    定後，被告又於八十九年四月間誣指自訴人「於八十九年四月二十三日凌晨一時
    許，在被告上開住處，基於殺人之不確定故意及毀損故意，將被告所有之ＩＬ－
    ５７９號自營大貨車油車線剪斷，及加油口倒入鹽巴，另一部中型二五噸吊車則
    加油口倒入鹽巴，適司機甲○○於八十九年四月二十五日上午八時許，駕駛該大
    貨車欲外出工作時，約行駛二百公尺後，發現煞車系統全部故障」，而對自訴人
    提起殺人未遂告訴，該案件嗣雖經檢察官提起公訴，然業經法院判決無罪確定，
    因認被告涉犯刑法第一百六十九條第一項之誣告罪嫌云云。
二、按犯罪事實應依證據認定之，無證據不得推定其犯罪事實；不能證明被告犯罪者
    ，應諭知無罪之判決，刑事訴訟法第一百五十四條、第三百零一條第一項分別定
    有明文。誣告罪之成立，須其申告內容完全出於憑空捏造，若所告尚非全然無因
    ，祇因缺乏積極證明，致被誣告人不受訴追處罰者，尚難遽以誣告論罪；又誣告
    罪之成立，以犯人明知所訴虛偽為構成要件，若誤認有此事實，或以為有此嫌疑
    ，自不得遽指為誣告；另誣告罪之成立，以意圖他人受刑事處分虛構事實，而向
    該管公務員申告為其要件，故其所訴事實，雖不能證明係屬實在，而在積極方面
    尚無證據證明其確係故意虛構者，仍不能遽以誣告罪論處；復誣告罪之成立，須
    以被誣告人因虛偽之申告，而有受刑事處分之危險為其要件，故以不能構成犯罪
    之事實誣告人者，雖意在使人受刑事處分，亦不能成立犯罪；告訴人所訴事實，
    不能證明其係實在，對於被訴人為不起訴處分確定者，是否構成誣告罪，尚應就
    其有無虛構誣告之故意以為斷，並非當然可以誣告罪相繩，最高法院四十三年台
    上字第二五一號、二十年上字第七一七號判例、四十六年台上字第九二七號判例
    、三十年上字第二○○三號及五十九年台上字第五八一號判例，均可資參照。
三、本件自訴人丙○○認被告乙○○涉有誣告罪嫌，無非係以被告對自訴人提出涉嫌
    強盜、偽造有價證券告訴後，業經檢察官為不起訴處分確定，另被告對自訴人提
    出涉嫌殺人未遂告訴後，雖經台灣雲林地方法院檢察署檢察官提起公訴，然亦經
    法院判決無罪確定，並提出台灣雲林地方法院檢察署檢察官於八十八年十二月九
    日以八十八年度偵續字第三九號不起訴處分書及臺灣雲林地方法院八十九年度訴
    字第二○九號、臺灣高等法院臺南分院九十年度上訴字第九四號刑事判決為其所
    憑之論據。而訊據被告乙○○則堅決否認有何誣告犯行，辯稱：本票票根上之字
    跡是丙○○所有，只有丙○○才能進入伊房間盜開本票；而錄影機和畫面分配器
    是裝設在辦公室天花板上，是被丙○○強行拆卸帶走的，在伊去派出所報案時，
    還強行拉伊；又因伊平時未與人結怨，只與丙○○有過節，故認為剪斷煞車線及
    倒鹽巴的，只有可能是丙○○，伊向檢察官申告時所陳述的都是事實，並沒有誣
    告自訴人等語。
四、經查：
  （一）關於偽造有價證券罪嫌部分，本件被告乙○○於前案對自訴人丙○○提起偽
        造有價證券之告訴，乃以其發現該本票票根上有自訴人之筆跡，卻未見該紙
        本票為據，而檢察官則係以被告乙○○於偵查中自陳並未見到該本票拿出來
        運用，且片面採信自訴人丙○○所言「該本票是之前開錯的票」等語，而認
        自訴人丙○○偽造有價證券部分罪嫌不足，始為不起訴處分。惟從自訴人丙
        ○○於該案偵查中，或稱：「並不是我寫的，也不是我筆跡，若我寫的，何
        以本票在他手中」（見臺灣雲林地方法院檢察署八十八年度偵緝字第一二八
        號偵查卷第九頁），或稱：「（問：本票存根上是否你字？）是。〝丙○○
        〞名我簽，手印不知何人的，吵架要吵離婚，她開的要給我，這本票是她同
        意給我八百萬元而開給我，我未提示」（見上開同卷第二十一頁），或稱：
        「（問：票現在何處？）我不會大寫，沒有開票，票頭是我寫，該票沒有開
        出來」、「（問：乙○○有同意開八百萬元本票給你？）沒有」（見上開同
        卷第二十八頁），或稱：「（八百萬元本票情形如何？）之前開錯的票，已
        撕掉，但存根記載八百萬元，我並無向她索取這款項」（見該署八十八年度
        偵續字第三九號偵查卷第十八頁）等語觀之，自訴人丙○○對於該系爭本票
        究係何人所開具、開具之原因、何人拿取等均前後不一，且互相矛盾，是其
        對該系爭本票開票情形之陳述是否真實，已有可疑；又自訴人於本院審理時
        ，指稱「（問：本票上之字及印章由何人書寫及蓋印？）當時我們在公司，
        字是由我寫的，但印章是乙○○蓋的．．．書寫票根時，該本票早就不在了
        」、「（問：本票既已不在，何以要書寫該票根？）因我當時要嚇唬乙○○
        ，我要賣公司」、「（問：嚇唬乙○○要賣公司與書寫該票據之間有何關係
        ？）二者間沒有關係，我是想說若要離婚，至少我要分得一半的財產」（見
        本院九十年八月十日訊問筆錄）、「（問：有何證據證明本紙本票當初係被
        告開立？）因之前被告向他人買吊車，而因開錯了，所以才將該本票當場撕
        掉，而遺留下該紙票根」、「（問：書寫本票票根上之字樣時，乙○○有無
        在場？）乙○○當時已經出國，並不在場」（見本院九十年八月二十四日訊
        問筆錄）云云，若被告乙○○確因事前開錯票而撕掉該系爭本票，則自訴人
        丙○○於系爭票根上支付金額欄記載“0000000〞，如何能嚇唬被告
        乙○○？且衡諸一般開立票據之習慣，通常均是由開票之人在存根聯上註明
        支付對象、金額、日期，俾供日後查考，若本件系爭本票確已由被告乙○○
        開具在前，理應由被告乙○○本身註明票根，方符常情，是自訴人丙○○指
        稱被告乙○○開立系爭本票後，嗣再由其於票根上寫書，亦與常情不符。綜
        上，本件自訴人丙○○既自承有於系爭本票票根上書寫相關事項，又無法合
        理指訴被告乙○○確有憑空捏造事實之情，且自訴人丙○○亦陳稱並無證據
        可證明該本票確是被告乙○○開立予伊等語，此部分即無從認定被告乙○○
        確有誣告自訴人丙○○之故意。
  （二）關於強盜罪嫌部分，本件被告乙○○於警訊中係指訴自訴人丙○○於八十八
        年六月八日凌晨零時二十分許，在雲林縣二崙鄉油車村山仔門九之三號其住
        處，強行搶走其行動電話一具、錄影機一台、畫面分配器一台等物，並未提
        及強盜之罪嫌，乃事後警方調查後，始以強盜罪嫌將自訴人丙○○移送檢察
        署偵辦；而自訴人丙○○於該案警訊中供稱「我要拿走錄影機、畫面分配器
        時黃某在場，她不同意我拿走」、「手機是因當時雙方爭吵，一氣之下才搶
        走的」等語，亦已自承被告乙○○並不同意其拿走錄影機、畫面分配器及搶
        走手機之情；且當天被告乙○○是穿睡衣前往派出所報案，並與自訴人丙○
        ○發生爭吵，為證人呂德生警員於臺灣雲林地方法院檢察署八十八年度偵續
        字第三九號偵查中到庭證述明確，則被告乙○○既不同意自訴人丙○○取走
        上開物品，二人並有爭吵，衡情被告乙○○指訴自訴人丙○○強行搶走上開
        物品，應堪採信，並非虛構。況若依自訴人丙○○所稱，上開錄影機、畫面
        分配器等物係錩環公司所有之物品，其當時仍為錩環公司之股東，尚未退出
        該公司之經營等情屬實，縱認自訴人丙○○有強行搶走上開物品，亦難認其
        有何不法意圖，即難以強盜罪相繩，自訴人丙○○尚不致受有刑事處分之危
        險，則被告乙○○上開申告行為即不構成誣告罪。
  （三）關於殺人未遂罪嫌部分，被告乙○○所有之ＩＬ－５７９號自營大貨車油車
        線遭剪斷，及加油口遭人倒入鹽巴，另一部二五噸吊車遭人於加油口倒入鹽
        巴等情，業經證人甲○○到庭證述屬實，並有相片附於警卷可參，顯見確有
        其事，並非虛構。而被告乙○○於該案警訊中，係指稱因其與自訴人丙○○
        離婚，自訴人丙○○心有不甘，且自訴人丙○○曾從事修車業，熟悉車輛相
        關知識，乃認為涉嫌者應是自訴人丙○○，又被告乙○○於臺灣雲林地方法
        院檢察署八十九年度偵字第二○一八號偵查中亦陳稱：是伊推論丙○○所為
        ，因為伊不曾與他人結怨等語。故被告乙○○指訴自訴人丙○○破壞其車輛
        顯係基於其個人推測而來甚明。雖自訴人丙○○嗣經法院以罪證不足判處無
        罪確定。惟被告乙○○並非以明知虛偽之事實，而誣指自訴人丙○○犯罪，
        被告乙○○僅以為自訴人丙○○有此嫌疑而為指訴，亦難認被告乙○○有誣
        告之故意。
  綜上所述，本案既無從認定被告乙○○有虛構誣告之故意，自訴人丙○○亦未舉證
  證明被告乙○○如何涉有誣告罪嫌，亦未提供具體事證以供調查，自難認被告乙○
  ○有誣告情事，揆諸前開說明，自難令被告乙○○負誣告刑責。此外，復查無其他
  積極證據證明被告乙○○確有誣告犯行，本案既不能證明被告犯罪，自應諭知無罪
  之判決。
據上論斷，應依刑事訴訟法第三百四十三條、第三百零一條第一項，判決如主文。
中      華      民      國      九十      年      十      月    十二    日
                                        臺灣雲林地方法院刑事第一庭
                                            法  官  廖  國  勝
右正本證明與原本無異。
如不服本判決，應於判決送達後十日內向本院提出上訴狀( 應附繕本 )。
                                            書記官  顏  錦  清
中      華      民      國      九十      年      十      月    十二    日


司法院資訊處製作；財團法人民間司法改革基金會備份。
